ACORDAO-COMPLETO-2326645

ACÓRDÃO 709/2019 ATA 9/2019 - PLENÁRIO

VISTOS, relatados e discutidos estes autos que tratam de pedido de reexame em relação ao Acórdão 1923/2016-TCU-Plenário.
ACORDAM os Ministros do Tribunal de Contas da União, reunidos em Sessão Plenária, ante as razões expostas pelo Relator e com fundamento nos artigos 1º, inciso II, da Lei 8.443/1992 e 249, inciso III, do Regimento Interno do TCU, em:
9.1. diligenciar à Prefeitura Municipal de São Paulo para que preste a este Tribunal, no prazo de 15 dias, informações atualizadas sobre:
9.1.1. a rescisão do Contrato 43/Siurb/13, firmado com o Consórcio Mobilidade Urbana SP para a execução das obras e a elaboração do projeto executivo do Corredor de Ônibus - Radial Leste - Trecho 1, localizado no município;
9.1.2. os procedimentos adotados para a retomada das obras dos corredores de transporte coletivo público na Radial Leste de São Paulo, especialmente no que se refere à participação de recursos federais no empreendimento;
9.2. informar à Prefeitura Municipal de São Paulo, ao Ministério do Desenvolvimento Regional e à Caixa Econômica Federal que o conteúdo da presente deliberação poderá ser consultado no portal do Tribunal de Contas da União;
9.3. determinar à Serur que, vencido o prazo do item 9.1, acresça os comentários que entender cabíveis e remeta os autos a este relator.

Pedido de reexame contra decisão epediu determinações em processo de auditoria que examinou as obras de implantação do corredor de ônibus  Radial Leste - Trecho 1.

Caixa Econômica Federal; Ministério das Cidades (Vinculador); Prefeitura Municipal de São Paulo - SP

3. Recorrente: Secretaria Municipal de Infraestrutura Urbana e Obras do Estado de São Paulo

13.1. Ministros presentes: José Mucio Monteiro (Presidente), Walton Alencar Rodrigues, Benjamin Zymler, Raimundo Carreiro (Relator) e Bruno Dantas.
13.2. Ministro-Substituto convocado: Marcos Bemquerer Costa.
13.3. Ministro-Substituto presente: André Luís de Carvalho.

ACORDAO-COMPLETO-2409291

Acórdão de Relação 1153/2020 - Plenário

Acórdão de Relação

ACORDAO-COMPLETO-2366810

Acórdão 1903/2019 - Plenário

RAIMUNDO CARREIRO

Transcrevo a seguir a instrução elaborada por auditor da Secretaria de Recursos -  Serur (peça 232) , cuja proposta de encaminhamento recebeu a anuência do titular da unidade (peça 233) :
"INTRODUÇÃO
Trata-se de pedido de reexame interposto pela Secretaria Municipal de Infraestrutura Urbana e Obras do Município de São Paulo (Siurb/SP) contra o Acórdão 1923/2016-TCU-Plenário, proferido nos seguintes termos:
ACORDAM os Ministros do Tribunal de Contas da União, reunidos em Sessão do Plenário, ante as razões expostas pelo Relator, em: 
9.1. comunicar à Comissão Mista de Planos, Orçamentos Públicos e Fiscalização do Congresso Nacional que não foram implementadas pela Secretaria Municipal de Infraestrutura Urbana e Obras (Siurb/SP) as medidas corretivas indicadas por esta Corte para sanear os indícios de irregularidades graves que se enquadram no disposto no inciso IV do § 1º do art. 112 da Lei 13.080/2015 (LDO 2015) , apontados no Contrato 43/Siurb/13 e no Edital de Pré-qualificação n. 1/2012, relativos aos serviços de elaboração de projeto executivo e execução das obras do Corredor Radial Leste - Trecho 1 - São Paulo/SP, com potencial dano ao erário de R$ 46.438.178,81 (data base: fevereiro/2013) , e que, assim, subsistem os indícios de IG-P, sendo que o TCU reavaliará a recomendação de paralisação caso a Siurb/SP adote a seguinte medida corretiva: 
9.1.1. realização de nova licitação que assegure a observância do princípio constitucional da isonomia, da ampla competitividade, da seleção da proposta mais vantajosa e do julgamento objetivo, nos termos do art. 3º da lei 8.666/1993, e cujo orçamento-base possua preços unitários readequados e aderentes aos referenciais de mercado, nos termos dos arts. 3º, 4º, 5º e 6° do Decreto 7.983/2013; 
9.2. determinar, com fulcro no art. 250, inciso II, do Regimento Interno do TCU, ao Ministério das Cidades e à Caixa Econômica Federal que se abstenham de liberar recursos federais para a execução do Contrato 43/Siurb/13, referente aos serviços de elaboração de projeto executivo e execução das obras do Corredor Radial Leste - Trecho 1, em virtude da identificação de sobrepreço decorrente de preços excessivos frente ao mercado e restrição à competitividade da licitação, o que contraria o art. 102 da Lei 12.708/2012 (LDO 2013) , os arts. 3°, 4° e 6° do Decreto Federal 7.983/2013 e o art. 3° da Lei 8.666/1993; 
9.3. dar ciência ao Ministério das Cidades, à Caixa Econômica Federal e à Secretaria Municipal de Infraestrutura Urbana e Obras de São Paulo/SP (Siurb/SP) acerca das seguintes irregularidades verificadas no Contrato 43/Siurb/13 e na Pré-Qualificação 1/2012: 
9.3.1. sobrepreço decorrente de preços excessivos frente ao mercado no valor global de R$ 46.438.178,81, correspondente a 20,93% da amostra analisada e a 10,58% do valor do Contrato 43/Siurb/13, o que afronta o disposto no art. 102 da Lei 12.708/2012 (LDO 2013) e nos arts. 3°, 4°, 5° e 6° do Decreto Federal 7.983/2013; 
9.3.2. restrição à competitividade da licitação decorrente da adoção indevida de pré- qualificação, o que afronta o disposto na jurisprudência do TCU, a exemplo dos Acórdãos 2.005/2007, 2.350/2007, 1.223/2013, todos do Plenário e 2.028/2006, da Primeira Câmara; 
9.3.3. restrição à competitividade da licitação decorrente de critérios inadequados de habilitação e julgamento, os quais afrontam o disposto nos arts. 3º e 30, da Lei 8.666/1993, e em farta jurisprudência do TCU (cf. Súmula TCU 263/2011 e Acórdãos 1.636/2007, 2.359/2007, 1.237/2008, 2.150/2008, 2.882/2008, 1.733/2010, 222/2013, 1.023/2013, 1.223/2013, 1.998/2013, 2.373/2013, 602/2015 e 1.252/2016, todos do Plenário) , no que concerne à: 
9.3.3.1. vedação a que uma mesma empresa seja contratada para mais de um empreendimento; 
9.3.3.2. restrição à funcionalidade de obra nas exigências de habilitação técnico-operacional; 
9.3.3.3. limitação de atestados para atender às exigências de habilitação técnico-operacional para contrato único ou simultâneos; 
9.3.3.4. utilização de critérios subjetivos de avaliação de metodologia de execução; e 
9.3.3.5. exigência de atestados de capacidade técnica relativos a serviços sem relevância técnica; 
9.3.4. ausência de aprovação do projeto básico pela autoridade competente do órgão responsável por realizar a licitação, o que afronta o disposto no art. 7º, §2º, inciso I, da Lei 8.666/1993; 
9.3.5. quantificação inadequada dos serviços de armadura em aço dos elementos estruturais da obra, utilizando taxas estimativas de consumo de aço por volume de concreto, identificado no projeto básico do Corredor Radial Leste - Trecho 1, licitado pelo edital de pré-qualificação 1/2012, o que afronta o disposto no art. 6º, inciso IX, da Lei 8.666/1993; 
9.3.6. critério inadequado de medição e pagamento dos serviços de "Administração Local", mediante pagamentos fixos mensais desvinculados da execução física da obra, o que afronta o disposto na jurisprudência do TCU (a exemplo dos Acórdãos 3.103/2010 e 2.622/2013, do Plenário) ; 
9.4. determinar à SeinfraUrbana que monitore o item 9.2 desta deliberação;
Histórico	
Os autos referem-se ao relatório da auditoria que avaliou os atos visando à contratação das obras de implantação do Corredor de Ônibus - Radial Leste - Trecho 1, localizado no município de São Paulo/SP. 
 A fiscalização em foco refere-se apenas ao trecho 1, tendo em vista que o trecho 3 do referido empreendimento foi objeto do TC Processo 011.535/2015-6. 
O empreendimento foi licitado por meio do Edital de Concorrência 281/2013, o qual foi precedido pelo Edital de Pré-Qualificação 1/2012. Finalizado o procedimento licitatório, a execução das obras e a elaboração do projeto executivo do empreendimento foram contratadas por meio do Contrato 43/Siurb/13, assinado em 19/7/2013, no valor de R$ 438.978.639,75. Figuram como contratadas as empresas Construtora OAS S/A (líder do consórcio) e EIT Engenharia S/A, organizadas no Consórcio Mobilidade Urbana SP.
Admissibilidade
O exame preliminar promovido por esta Secretaria de Recursos, verificou que o recurso está sendo interposto pela primeira vez, pela tempestividade, legitimidade, interesse e adequação, e concluiu pelo conhecimento do recurso como pedido de reexame, propondo a suspensão dos efeitos dos subitens 9.1, 9.1.1 e 9.2 do Acórdão 1923/2016-TCU-Plenário em relação à recorrente (peça 227) .
Quanto ao interesse, observo que a Secretaria Municipal de Infraestrutura e Obras de São Paulo consta como interessada no item 3.1 do Acórdão 1923/2016-TCU-Plenário (peça 209) . Manifesto concordância com o exame realizado.
O Relator Excelentíssimo Ministro José Múcio despachou pela admissibilidade do recurso e para que ele tivesse o prosseguimento normal (peça 230) .
Após breve síntese do processo e do acórdão, a recorrente passa à sua defesa de mérito, a qual será analisada a seguir.
Mérito
a.1) Sobrepreço
A recorrente alega que a SeinfraUrbana no início dos trabalhos de fiscalização indicou a existência de R$ 76,2 milhões acima dos valores médios de mercado e, ao longo do processo, reduziu este valor para R$ 46,4 milhões, que representa 10,58% do valor do Contrato 43/Siurb/13.
Diz que a esse respeito, na peça 152, argumentou que parcela significativa do que é considerado sobrepreço ocorre em razão da incidência do BDI adotado de 20,97%, ou seja, no sobrepreço apontado de R$ 46,4 milhões, R$ 23,5 milhões seriam de BDI (peça 226, p. 5) . A recorrente argumenta que a Prefeitura Municipal de São Paulo (PMSP) , por meio da Secretaria Municipal de Infraestrutura Urbana e Obras (Siurb) considerou 30% e "tomando-se como exemplo a parcela analisada, e assumindo-se o BDI de 30% como admissível, o sobrepreço calculado de R$ 46,4 milhões cairia para R$ 29,9 milhões, o que representa 6,8% do valor total da obra" (peça 226, p. 6) .
Acrescenta que essa constatação de sobrepreço ocorreu em outras duas análises feitas pela SeinfraUrbana no âmbito dos TC Processo 011.538/2015-5 e TC Processo 011.533/2015-3, que tratam, respectivamente, das obras de implantação do corredor de ônibus Itaim Paulista-São Mateus e das obras de implantação do corredor de ônibus M'Boi Mirim. Lá foram prolatados os Acórdão 2731/2015-TCU-Plenário e 2.636/2015-TCU-Plenário, cujos resultados produzidos com base nos relatórios elaborados pela SeinfraUrbana em que foram adotados BDI diferentes para cada um dos empreendimentos, sendo que o menor foi atribuído para o caso deste processo, cujo trecho provavelmente, como diz, seja o mais complexo no que se refere à produtividade da obra.
Informa que do sobrepreço apontado de R$ 46,4 milhões, R$ 23,5 milhões seriam relativos ao BDI. Junta quadro mostrando a diferença para 25 itens, que totaliza R$ 23.541.010,02 (peça 226, p. 6) .
Sustenta que para o Corredor Radial Leste - Trecho 1 a incidência de um BDI de 20,97%, correspondente à faixa média para obras de média complexidade do Acórdão 2.622/2013, mas que os relatórios apresentados pela unidade técnica não explicitam a composição do BDI. Além disso, teria sido considerado o percentual de 2% como incidência de ISS, ao passo que a PMSP utiliza o ISS de 3,5%, ante um limite de 5% (peça 226, p. 7) .
Argumenta que adotando o BDI de 30%, o sobrepreço seria reduzido de R$ 46,4 milhões para R$ 29,9 milhões, o que representaria 6,8% do valor da obra (peça 226, p. 7) .
Apresenta tabela com esse cálculo para 24 itens (peça 226, p. 8) . 
A partir desse raciocínio, informa que conforme relato do Ministro Augusto Sherman no Voto do TC Processo 016.546/2010-5, a seguir transcrito, a classificação da irregularidade seria retirada de IG-P. Naqueles autos, o Plenário teria expedido o Acórdão 2.762/2010 e no subitem 9.4 comunicado à Comissão Mista de Planos, Orçamentos Públicos e Fiscalização do Congresso Nacional não haver indícios de irregularidades por não se enquadrar no disposto no inciso IV do § 1º do art. 94 da Lei 12.017/2009 (LDO/2010) (peça 226, p. 8-9) .
Deve-se ponderar, ademais, que o sobrepreço calculado pela unidade técnica gira em torno dos 10%, percentual a partir do qual a jurisprudência recente desta Corte vem admitindo a concessão de cautelares que visem à paralisação de obras ou procedimentos licitatórios. Ocorre que se a proposta vencedora contemplar um desconto, ainda que relativamente pequeno, não restará configurada a possibilidade de sobrepreço superior aos 10%.
Análise
A respeito do argumento de que parcela do sobrepreço está na incidência do BDI, é preciso entender que o sobrepreço se refere ao preço final da obra. Ainda sobre a mesma linha de pensamento da recorrente de que se fosse assumido o BDI de 30% como admissível (e não 20,97%) , o sobrepreço calculado de R$ 46,4 milhões cairia para R$ 29,9 milhões, o que representaria 6,8% do valor total da obra" (peça 226, p. 6) . 
Essa linha de raciocínio é sui generis, porque leva à conclusão de que quanto maior o BDI, menor seria o sobrepreço. Então por extensão, o BDI de 50%, 100%, reduziria ainda mais o sobrepreço da obra, o que é um absurdo e evidentemente não pode ser acatado.
No tocante às análises feitas pela SeinfraUrbana no âmbito dos TC Processo 011.538/2015-5 e TC Processo 011.533/2015-3, que tratam, respectivamente, das obras de implantação do corredor de ônibus Itaim Paulista-São Mateus e das obras de implantação do corredor de ônibus M'Boi Mirim, lá foram prolatados os Acórdão 2731/2015-TCU-Plenário e 2.636/2015-TCU-Plenário, em que a recorrente argumenta terem sido adotados BDI diferentes. Vale destacar que cada processo analisa a peculiaridade da obra tratada e nesta, como a própria recorrente indica foi adotada a incidência de um BDI de 20,97%, correspondente à faixa média para obras de média complexidade do Acórdão 2.622/2013.
Dessa maneira, não há como se considerar o relatório do Ministro Augusto Sherman no Voto do TC Processo 016.546/2010-5, transcrito pela recorrente, que defendeu que só a partir de 10% no sobrepreço, conforme a jurisprudência do TCU, são admitidas cautelares que visem à paralização da obra, o que não é o caso nestes autos. 
Assim, a argumentação trazida não logra mudar o entendimento firmado no acórdão guerreado.
a.2) Controvérsias sobre BDI e incertezas para a continuidade do programa de mobilidade urbana
Sobre esse aspecto, a recorrente argumenta que, em termos de jurisprudência da Corte de Contas, o tema ganhou maior consistência com a publicação do Acórdão 325/2007, publicado em 16/03/2007, que estabeleceu o limite de incidência de BDI o percentual de 30,31%.
Posteriormente, no Acórdão 2.639/2011, de 20/09/2011, a E. Corte estabeleceu limites específicos para outros tipos de obras, já que o de 2007 se referia a obras do setor elétrico, sem contemplar, todavia, as obras rodoviárias. Por isto, nestes casos prevaleceu o que já estava estabelecido no Acórdão 325/2007, sendo este o parâmetro usado pela Siurb para conduzir o processo licitatório em questão (peça 226, p. 9) .
Alega que, por esse motivo, o Acórdão 2.622/2013, publicado em 25/9/2013, não deveria servir de parâmetro para guiar a análise da equipe de fiscalização da SeinfraUrbana no presente caso (peça 226, p. 10) .
Argumentam que o BDI paradigma de 20,97% usado pela equipe de fiscalização compreende as obras rodoviárias de média complexidade, inseridas no 2° quartil do referido Acórdão. No entanto, dizem que quando o empreendimento foi inserido no Plano Nacional de Mobilidade Urbana e, portanto, submetido à análise da Caixa Econômica Federal, os técnicos dessa Instituição, em seus estudos, solicitaram a adequação do BDI para alinhá-lo com os parâmetros do PAC Mobilidade e do TCU. À época, apontaram para uma taxa de BDI de 30% (peça 226, p. 10) .
Sobre as incertezas que a classificação das obras projeta para identificar o BDI correto, apontam que nas fiscalizações implementadas pelo TCU na PMSP em empreendimentos similares de implantação de outros trechos de corredores rodoviários, objeto dos TC Processo 011.538/2015-5 e Processo 011.533/2015-3, que tratam, respectivamente, das obras de implantação do corredor de ônibus ltaim Paulista-São Mateus e das obras de implantação do corredor de ônibus M'Boi Mirim. Nos dois casos, a equipe de fiscalização da SeinfraUrbana constatou sobrepreços, mas considerou BDI distintos para cada um deles (peça 226, p. 10-11) .
Apresenta tabela em que os BDI seriam 25,35% para média complexidade, 28,50% para 3º quartil e 25,84% para M'Boi (peça 226, p. 11) .
Reclama que, no Acórdão 358/2016-P, o sobrepreço calculado não considerou os preços dos itens subavaliados, sem qualquer compensação. Cita outro exemplo do TC Processo 011.538/2015-5 (peça 226, p. 12) .
Análise
Sobre as incertezas que a classificação das obras projeta para identificar o BDI correto, apontam que nas fiscalizações implementadas pelo TCU na PMSP em empreendimentos similares de implantação de outros trechos de corredores rodoviários, objeto dos TC Processo 011.538/2015-5 e Processo 011.533/2015-3, que tratam, respectivamente, das obras de implantação do corredor de ônibus ltaim Paulista-São Mateus e das obras de implantação do corredor de ônibus M'Boi Mirim. Diz que, nos dois casos, a equipe de fiscalização da SeinfraUrbana constatou sobrepreços, mas considerou BDI distintos para cada um deles. A esse respeito, como já dito no item anterior, a classificação é para cada empreendimento de per si e deve considerar suas características. Não se pode pensar que todos os corredores de ônibus devam ter as mesmas características e a defesa deveria detalhar e enfatizar os pontos que considera importantes e que comprovem eventual distorção, o que não foi feito.
O argumento de que o Acórdão 2.622/2013, foi publicado em 25/9/2013 e, por isso, não deveria servir de parâmetro para guiar a análise da equipe de fiscalização da SeinfraUrbana no presente caso, também não procede, pelo que se verifica a seguir.
Constato nos autos que o Edital de Concorrência da obra em referência data de 1º/2/2013 e previa que os serviços seriam remunerados com recursos da Secretaria Municipal - SMT (cláusula 3.1) . 
Observa-se que a publicação de edital de licitação não esclareceu a fonte dos recursos que suportaria as despesas com o objeto licitado e isso se constitui em irregularidade, nos termos do art. 55, V, da Lei 8.666/1993, que exige a disposição, nos contratos, de cláusula que estabeleça "o crédito pelo qual correrá a despesa, com a indicação da classificação funcional programática e da categoria econômica". Tanto é assim, que depois de licitado o objeto cujos serviços seriam remunerados com recursos municipais, mudou para recursos federais.
Embora a cláusula 3.2 do edital antecipasse que "a Prefeitura Municipal de São Paulo também poderá alocar recursos em qualquer exercício financeiro proveniente de financiamentos e/ou transferências internacional, de capital dos Governos Estadual e Federal, e Organizações". (peça 160, p. 2) , o Termo de Compromisso 0425.745-96/2013 - Ministério das Cidades/Caixa, que tinha como objeto a transferência de recursos financeiros da União para a execução de Corredor Radial Leste - Trechos 1 e 2, só foi firmado em 13/12/2013 (peça 160, p. 2) .
Assim, a mudança nos planos de pagamento da obra com recursos municipais para recursos federais só aconteceu depois que o Acórdão 2.622/2013, de 25/9/2013, já havia sido prolatado e publicado, o que torna perfeitamente exigível seu cumprimento. Se não fosse assim, seria uma forma de contornar o controle federal de recursos estabelecido na Constituição Federal, manobra essa, caso exista, que não seria lícita e não poderia ser aceita.
Além disso, o TCU, desde 2006 pelo menos, vem julgando ser indevida a realização de pré-qualificação para obras que não envolvam dificuldade excepcional ou aplicação de tecnologias de uso restrito no mercado, conforme Acórdão 2028/2006-TCU-Primeira Câmara e 2.005/2007-P.
Quanto à reclamação genérica de que, no Acórdão 358/2016-P, o sobrepreço calculado não teria considerado os preços dos itens subavaliados, sem qualquer compensação, refere-se o acórdão citado ao TC Processo 011.538/2015-5, outra obra, outro processo, não contemplados no recurso examinado, motivo pela qual não pode ser considerado.
O mesmo acontece para o BDI do corredor M'Boi Mirim.
a.3) Paradigma de BDI adotado pela complexidade e pela tipologia da obra
Nesse quesito, sustentam que na peça 197 o Voto do Ministro Bruno Dantas defendeu, entre outros pontos, que as diretrizes contidas no Acórdão 2622/2013-TCU-Plenário devem ser aplicadas pelo corpo técnico da Corte nas análises empreendidas após a data de publicação da deliberação original, ou seja, 4/10/2013. Isso porque, o fato de o empreendimento em análise já ter sido licitado ou o contrato pactuado não extingue a obrigação de serem adotadas taxas de BDI amparadas em percentuais devidamente justificados, baseados em valores de mercado e que reflitam as características da obra em questão (peça 226, p. 14) .
Acerca da inaplicabilidade da taxa de BDI paradigma adotada pela equipe (obras rodoviárias - mediana) para obras de mobilidade urbana, a SeinfraUrbana defende que o enquadramento das obras do Corredor Radial Leste - Trecho 1 como empreendimento de tipologia rodoviária considerou a premissa de que os principais serviços envolvidos nessa classificação abrangem movimentação de terra, pavimentação e execução de obras de arte especiais. Ainda que há predominância de serviços que utilizam equipamentos em detrimento de mão de obra (peça 226, p. 14) . 
Assim, segundo a recorrente, o Relator concordou com o posicionamento da Unidade Técnica, dizendo que dos 37 itens constantes da faixa "A" da curva ABC de serviços (peça 196, p. 6-7) , que representa cerca de 81% do valor global das obras em apreço, pelo menos 29 (representam cerca de 59% do contrato) são correntemente executados em obras rodoviárias, seja nos serviços de terraplenagem, de pavimentação ou na execução de obras de artes especiais. As exceções são os três itens de fornecimento e montagem de estrutura metálica (aproximadamente 18% do contrato) , brise metálico, porta de correr, telha trapezoidal e fechamento com vidro (os quatro últimos itens representam cerca de 4%) (peça 226, p. 14) .
Em seguida, dizem que o Relator reconhece as dificuldades na execução da obra em exame, porém entende que os defendentes não conseguiram retratar quais as repercussões que essas questões teriam especificamente na modificação da taxa de BDI paradigma ou qual o real impacto em cada um dos itens que compõem essa taxa: administração central, seguros e garantias, risco, despesas financeiras, lucro e tributos. 
Na sequência, diz entender que a complexidade da obra, caracterizada como o conjunto de serviços a serem executados propriamente ditos, a influência do local de intervenção (área adensada, tráfego relevante) ou a interferência com outras infraestruturas, de modo geral, devem estar retratadas nas composições de preços unitários, que correspondem ao custo direto da obra. Além disso, o impacto nas dificuldades, como a redução da velocidade média ou a redução de produtividade, teria diferentes repercussões em cada tipo de serviço, como escavação, montagem de estrutura metálica etc. (peça 226, p. 14) .
Para refutar essa visão, voltam a defender a questão temporal da publicação do Acórdão 2.622/2013-P, já aludida anteriormente, e a análise do projeto pela Caixa Econômica Federal, quando teria sido acordada a redução do BDI original de 37,30% para 30% (peça 226, p. 15) .
Análise
Neste quesito, a recorrente, faz uma descrição do Voto condutor do Acórdão, para ao fim, defender o BDI de 30%, decorrente de acordo com a CEF, ao dizer que "a correta adoção do BDI aplicado por parte dos técnicos da Caixa, já que partiu das orientações dessa própria Corte de Contas contidas no Acórdão nº 325/2007, publicado em 16.03.2007, que fixou como referencial o limite de 30,31%" (peça 226, p. 16) . 
Ocorre que, depois do Acórdão 325/2007, já houve o estudo que conduziu ao Acórdão 2369/2011-TCU-Plenário que estabeleceu, em seu item 9.1, o objetivo do trabalho de definir faixas aceitáveis para valores de taxas de BDI específicas para cada tipo de empreendimento, haja vista que o estudo anterior tinha se baseado apenas para obras de linhas de transmissão e subestações de energia. 
Além disso, o Acórdão 2.622/2013-P, publicado em 4/10/2013, portanto posterior aos citados, pautou-se em fundamentação estatística, jurídica, econômica e principalmente contábil para a estipulação de taxas de BDI para diversos tipos de obras públicas e para fornecimento de materiais e equipamentos relevantes, de forma a propiciar um melhor entendimento sobre os principais aspectos relacionados com essa importante parcela da formação dos preços das obras públicas, e determinou às unidades técnicas que utilizassem como parâmetros para taxas de BDI os que ele especifica, em substituição aos referenciais contidos nos Acórdãos 325/2007 e 2.369/2011. 
Ressalto que nos valores constantes do Acórdão 325/2007 estão tão desatualizados, que neles ainda fazem parte os percentuais relativos à extinta CPMF.
No tocante à questão temporal, novamente alegada, vale a mesma análise já feita anteriormente sobre o tema. 
Dessa maneira, não há como prosperar as alegações da recorrente.
b) Da restrição à competitividade da licitação decorrente da adoção indevida de pré-qualificação
Neste quesito, a recorrente argumenta que o objeto da licitação é de alta complexidade, além de ser vultoso, considerando que o seu valor representa vinte e cinco vezes o limite da modalidade concorrência. Informa que esses aspectos constam peça 197 (peça 226, p. 22) .
Alega que, sob o ponto de vista jurídico, o Acórdão TCU 3.425/2014 confirma a complexidade e a possibilidade de se realizar o procedimento de qualificação técnica. No caso da obra em questão, do ponto de vista técnico ou de engenharia, a complexidade se justifica, pois, primeiro, contempla um túnel de grande diâmetro, em área urbana intensamente adensada, com baixa cobertura, em terreno arenoso ao lado do rio Tamanduateí passado sob uma estação do metrô de São Paulo em pleno funcionamento, na linha mais movimentada do sistema. Inerentes a esta particularidade está todo um monitoramento de recalques e movimentações do maciço, como inúmeras vistorias cautelares de imóveis e equipamentos públicos a fim de evitar qualquer transtorno às edificações lindeiras ou à operação do metrô (peça 226, p. 23) .
Além disso, segundo ponto, a necessidade de desvios de tráfego para implantação das vias de corredor que são feitos diversas vezes para um mesmo trecho de acordo com as exigências da gerenciadora do trânsito municipal, assim como a liberação dos horários de trabalho, transporte de material e interrupções. Informa que a maioria destes trabalhos ocorre em horários noturnos e dias anormais para trabalho (peça 226, p. 23) .
Terceiro ponto, a execução de obra de arte especial, que chama de OAE (viaduto Penha) , sobre as vias da CPTM e metrô simultaneamente necessitam antes da execução da aprovação do projeto e método construtivo junto aos dois órgãos. Quando da execução, o intervalo necessário também deve ser acertado com ambos os órgãos assim como os provisionamentos de dispositivos de segurança e mitigação de sinistro (sistema PAESE - disponibilização de ônibus para realizar o transporte dos usuários dos trens caso ocorra algum sinistro) que atenda às necessidades de ambas concessionárias separadamente (peça 226, p. 23) .
Sustenta que, não obstante a complexidade da obra e de seu considerável valor, a pré-qualificação não teria restringido a competitividade do certame, pois houve a participação de quatro licitantes.
Análise
Aqui, o primeiro argumento da recorrente de que, pelo valor da licitação representar vinte e cinco vezes o limite da modalidade concorrência, seu objeto seria de alta complexidade, não pode prosperar, pois não é apenas o valor do empreendimento que determina o atributo da complexidade. 
Sobre a alegação de que o Acórdão TCU 3.425/2014 confirma a complexidade e a possibilidade de se realizar o procedimento de qualificação técnica, não foi isso que ocorreu.
O acórdão referido, que é do Plenário, refere-se a outra obra e analisou especificamente a representação de empresa. Embora tenha consignado que o gestor possui discricionariedade para adotar a pré-qualificação desde que a obra seja de grande porte e elevada complexidade, considerou também que os editais continham cláusula restritiva à competitividade dos certames, pois os licitantes deveriam comprovar experiência em atividade específica, qual seja, a implantação ou readequação de corredor de ônibus e de sistema viário (item 14 do Voto do Acórdão 345/2014-P) .
Foi considerado também que a desclassificação em virtude da não comprovação da execução do quantitativo mínimo de serviços de pavimentação rígida em obras de corredores de ônibus, embora a empresa tenha comprovado a execução desse serviço nas obras do Aeroporto Internacional de Brasília, foi excessiva e desarrazoada. (itens 21 a 29 do Voto do Acórdão 345/2014-P) .
Tanto foi assim, que determinou que fossem feitas correções, mas o mais importante, como já dito, é que esse acórdão se refere a outra obra - o Corredor de ônibus trecho 3- e aqui se trata do Corredor de ônibus trecho 1, cujo exame específico conduziu a entendimento diferente.
Nesse sentido, esse argumento foi analisado no Acórdão recorrido e apurou-se que a adoção do procedimento de pré-qualificação associado à vedação de um licitante sagrar-se vencedor em mais de uma concorrência contribuiu de maneira significativa para a restrição à competitividade da licitação. Análise essa que os argumentos da recorrente não logram infirmar.
A corroborar, foi verificado que as concorrências posteriores à etapa de qualificação não foram realizadas simultaneamente, e, isso concorreu para que, além da etapa de pré-qualificação permitir o conhecimento prévio do universo de empresas qualificadas para cada um dos certames, a unidade técnica constatou que a licitação do Corredor Leste - Itaquera, no qual o Consórcio Mobilidade Urbana SP também foi pré-qualificado (peça 142, p. 2) , teve sua abertura em 5/4/2013 - cerca de 2 meses depois da licitação do Corredor Radial Leste - Trecho 1, quando já se sabia que esse consórcio havia se sagrado vencedor e não poderia competir, haja vista que o julgamento das propostas ocorrera em 26/2/2013 (peça 106) .
Nesses termos, a argumentação apresentada não logra elidir a irregularidade.
c) restrição à competitividade da licitação decorrente de critérios inadequados de habilitação e julgamento
A recorrente argumenta que no Acórdão 3.425/2014, "o TCU fez a análise de caso idêntico ao analisado aqui e concluiu que não havia quaisquer restrições, especialmente no que se refere aos seguintes itens arrolados pelo SeinfraUrbana: a) item 3.2 - adoção indevida do procedimento de pré-qualificação; b) item 3.3 - limitação indevida relacionada aos atestados de qualificação técnica operacional; c) item 3.3 - critérios subjetivos de qualificação técnica no julgamento da metodologia de execução; e d) item 3.6 - incompletude do projeto básico." (peça 226, p. 26) .
Diz já ter se manifestado nas peças 152 e 189 destes autos e diz enfatizar os pontos na sequência.
c.1) vedação a que uma mesma empresa seja contratada para mais de um empreendimento
Sobre a vedação a que uma licitante vença mais de uma licitação, que a SeinfraUrbana afirma que impedir que uma empresa vença mais de uma licitação, tal como disposto no item 12.2 do Edital, limita a concorrência, pois favorece a divisão de lotes entre os participantes possibilitando a prática de preços maiores do que aqueles que seriam obtidos em ambiente de maior competitividade, alega que os Acórdãos 1.223/2013, 2.373/2013 e 602/2015, citados, que alertaram a PMSP sobre esse procedimento indevido, são posteriores à conclusão do procedimento licitatório (peça 226, p. 26) .
Argumenta também que o processo licitatório previa o uso de recursos da Prefeitura, com eventual necessidade de utilização de recursos federais, por isso se desenvolveu desde 3/5/2012 com a publicação de avisos da pré-qualificação e atos sequenciados até 27/3/2013, com a publicação do despacho de homologação da licitação. Assim, o procedimento estava subordinado ao controle e fiscalização da Corte de Contas do Município, que considerou regular o procedimento (peça 226, p. 27) .
Alega que após conhecer o julgado no Acórdão 1.223/2013, a Siurb e SPObras passou a admitir que o licitante vencedor poderia participar de mais um lote (peça 226, p. 28) .
Análise
No tocante à alegação de que os Acórdãos 1.223/2013, 2.373/2013 e 602/2015, que alertaram a PMSP sobre esse procedimento indevido, seriam posteriores à conclusão do procedimento licitatório, o primeiro é de 22/5/2013, o segundo de 4/9/2013 e o terceiro de 25/3/2015. Portanto, os dois primeiros anteriores ao termo firmado com o Ministério das Cidades para que fossem repassados recursos federais.
Ademais, o Acórdão 1.502/2009-P, muito anterior ao evento em questão já havia determinado:
9.1.4. em futuras licitações, aceite a comprovação de capacitação técnica proveniente de obras diferentes daquela licitadas, passando a ter como critério a semelhança entre os serviços a serem comprovados, e não as obras em que foram executados, por exemplo, abstendo-se de recusar serviços semelhantes prestados em obras ferroviárias ou de vias urbanas quando da comprovação de qualificação para executar obras rodoviárias;
Além disso, a própria recorrente reconheceu a pertinência do dispositivo, que, diz, ter passado a adotar. Assim, fica a questão de por que um órgão habituado e responsável por licitações e obras não teria identificado que as exigências que fazia limitavam a competitividade nas licitações que realizava antes que o órgão de controle federal o determinasse? 
Ademais, o fato de reconhecer a necessidade da correção e efetuá-la, não descaracteriza a irregularidade.
Nesses termos, a alegação apresentada não procede e, assim, não elide a irregularidade.
c.2) restrição à funcionalidade de obra nas exigências de habilitação técnico-operacional
A recorrente alega que houve a pré-qualificação e que esse procedimento conduz à admissibilidade de uma investigação mais apurada acerca da capacitação técnica dos licitantes para executar o objeto da licitação, a fim de evitar que o futuro contratado cause prejuízo irreparável à Administração Pública. Cita Marçal, transcrevendo o seguinte trecho:
A pré-qualificação deverá respeitar os princípios gerais da lei, especialmente os atinentes aos prazos e publicidade. No entanto, a pré-qualificação não pode ser limitada estritamente às regras constantes nos arts. 27 a 31. Os requisitos de qualificação técnica e econômico-financeira poderão ser adequados ao caso concreto. Será cabível exigir outros requisitos, além daqueles enumerados os arts. 30 e 31. O controle sobre tais requisitos seguirá o princípio geral da pertinência e da necessidade. Mas a própria razão de ser da adoção da pré-qualificação conduz à admissibilidade de uma investigação aprofundada acerca da capacitação operacional real dos licitantes para executar o objeto da licitação. (in Comentários à Lei de Licitações e Contratos Administrativos 9ª Ed.,2002, p. 604) .
Conclui ser o dever da administração pública zelar por suas contratações a fim de preservar o interesse público e cita Hely, transcrevendo o seguinte trecho:
Diante dessa realidade é lícito à Administração não só verificar a capacidade técnica teórica da licitante, como sua capacidade técnica efetiva de execução, capacidade essa que se convencionou chamar operativa real. Advirta-se que, grande parte dos insucessos dos contratos, na execução do objeto, decorre da falta de capacidade operativa real, não verificada pela Administração na fase própria da licitação. Pode e deve, portanto, a Administração exigir a comprovação da capacidade técnica do licitante, nos seus três aspectos genérico, específico e operativo real" (Licitação e Contrato Administrativo 7ª ed., Revista dos Tribunais, p. 207) .
Aduz que a obra em questão, cuja execução se reveste de peculiaridades, em especial quanto ao seu local de execução, e consequentemente a metodologia que deve ser adotada, torna evidente a necessidade de uma análise mais detalhada da qualificação técnica dos licitantes, de acordo com o exigido em edital (peça 226, p. 29) .
Dá continuidade à argumentação reforçando a necessidade de verificação da capacidade técnica da pessoa jurídica, mas também ao acervo técnico da pessoa física (peça 226, p. 30) .
Análise
A respeito da alegação do zelo necessário com a coisa pública, ela realmente procede, mas não se coaduna com a irregularidade cometida, pois o zelo não pode acarretar na limitação à competitividade e, portanto, na possibilidade de aumento de preço do serviço. As observações dos ilustres administrativistas brasileiros trazidas pela recorrente são para o aprofundamento da investigação da capacidade técnica e capacidade de execução, mas isso não condiz com a limitação dos interessados. Ao contrário, o poder público deve cada vez mais procurar aumentar o número de capacitados a executar os serviços no país, para não acarretar um diminuto clube de empresas que levem a tudo isso que está sendo revelado na atualidade sobre o conluio que eleva o preço das obras para um grupo privilegiado de pessoas e empresas.
A corroborar a limitação à competitividade, o Acórdão 3.425/2014-P, identificou que SPTrans adotava cláusulas restritivas no âmbito da Pré-Qualificação 10/2013 e Concorrência 18/2013.
A seguinte situação foi identificada: um dos consórcios participantes foi desclassificado da pré-qualificação em virtude da não comprovação da execução do quantitativo mínimo de serviços de pavimentação rígida em obras de corredores de ônibus. Embora tenha comprovado a execução desse serviço nas obras do Aeroporto Internacional de Brasília, a SPTrans rejeitou o respectivo atestado técnico operacional, alegando que as diversas interferências das obras de corredores de ônibus e o ambiente urbano que as cercam são fatores que dificultam a execução das obras e por esta razão devem ser considerados na análise da experiência anterior das proponentes (item 26 a 30 do Relatório do Acórdão 3.425/2014-P) .
Constatou-se que a exigência trazida no edital de pré-qualificação 10/2013, que previa que a comprovação de execução de quantitativos mínimos em diversos serviços fosse feita exclusivamente em obras de corredores de ônibus e de sistemas viários, era excessiva e desarrazoada, pois o importante é a expertise e experiência nos serviços exigidos na qualificação técnica (execução de camadas de brita, execução de pavimento rígido, execução de fundação de rachão, execução de base/sub-base BGS/BGTC, execução de base de Binder e/ou pavimento flexível-CBUQ, execução de muro para contenção em concreto atirantado e/ou parede diafragma com tirante) , porém estes conhecimentos poderiam ter sido colhidos em outros tipos de obra, não necessariamente corredores de ônibus e sistemas viários, o que não altera o conhecimento e a capacitação da empresa. Não há justificativa para a limitação dos atestados a obras de corredores de ônibus e implantação de sistema viário (itens 26 a 49 do Relatório do Acórdão 3.425/2014-P) .
Essa exigência despropositada se assemelharia a exigir que determinada empresa que tenha instalado elevador num prédio de escritórios não possuísse capacidade técnica para instalar elevadores num hospital, porque ali haveria trânsito de enfermeiros e doentes, o que seria completamente descabido e limitador do número de empresas capacitadas. Tanto é assim que só uma empresa foi habilitada no lote da licitação (Pré-Qualificação 10/2013) , o que corroborou o prejuízo à competitividade do certame.
Ainda, reforçando, o artigo 30, § 5º, da Lei 8.666/93, que proíbe tal prática, dispõe:
É vedada a exigência de comprovação de atividade ou de aptidão com limitações de tempo ou de época ou ainda em locais específicos, ou quaisquer outras não previstas nesta Lei, que inibam a participação na licitação.
Tudo isso demonstra cabalmente que a irregularidade foi perpetrada, não havendo motivo nem alegações que a elidissem.
c.3) limitação de atestados para atender às exigências de habilitação técnico-operacional para contrato único ou simultâneos utilização de critérios subjetivos de avaliação de metodologia de execução
Inicia fazendo uma descrição do programa, que compreende a reforma e construção de novos corredores e novos terminais de ônibus, que se estruturam em quinze empreendimentos que objetivam atender à municipalidade, que não pode mais conviver com o trânsito da cidade e as dificuldades de mobilidade do transporte público.
Assim, sustenta que a seleção criteriosa é fundamental para a contratação das realmente aptas a executar a tarefa e o instrumento para atingir esse objetivo é o atestado técnico e a fixação de exigências objetiva definir o "tamanho ideal do universo de mercado que se pretende atingir para viabilizar a obtenção das condições econômicas mais vantajosas para execução das obras, concomitantemente à contratação de empresa comprovadamente apta a executá-las. " (peça 226, p. 33) .
Defende que exigências excessivas diminuem o universo de empresas atingidas, mas que "melhor preço não corresponde à melhor proposta" (peça 226, p. 33) .
Diz que se entende que a empresa deva ter estrutura organizacional e capacidade operacional e que tenha estrutura organizacional e capacidade operacional, com possibilidade de mobilização tempestiva de recursos e possuir equipe com experiência no trato de assuntos da obra, mas que exigências brandas não garantiriam a contratação de empresa apta (peça 226, p. 33-34) .
Defende a limitação exemplificando com a hipótese em que fosse admitida a apresentação de dois atestados, com a permissão de se somar as quantidades para comprovação da capacidade técnica. A apresentação de 2 atestados não garantiria que a licitante tivesse estrutura organizacional e capacidade de mobilização para atender simultaneamente a duas obras similares às contidas nestes atestados.
Continua dizendo, isso porque essa garantia só poderia ser dada se as duas obras tivessem sido executadas no mesmo local/área e de forma simultânea, situação em que seria pressuposto que a licitante tivesse estrutura organizacional e capacidade de mobilização para atender concomitantemente às duas obras. Caso a execução dessas duas obras estivesse distanciada no tempo, restaria demonstrada, na realidade, a capacidade de execução de apenas uma obra. 
Assim, entende que a apresentação de mais de um atestado não garantiria, a priori, que a empresa dispusesse de capacitação técnico-operacional para realizar a obra, isto é, estivesse efetivamente capacitada a realizar os trabalhos objeto da licitação. 
Análise
Inicia novamente a defesa fazendo uma descrição do programa para sustentar a necessidade de seleção criteriosa a fim de selecionar a empresa realmente apta a desenvolver a tarefa e que o instrumento seria o atestado técnico e as exigências objetivam definir "o tamanho ideal do universo de mercado que se pretende atingir para viabilizar a obtenção das condições econômicas mais vantajosas para execução das obras, concomitantemente à contratação de empresa comprovadamente apta a executá-las".
O próprio recorrente, como diz em seu recurso, entende que exigências excessivas diminuem o universo de empresas atingidas. Isso porque o que deve ser defendido é o interesse público e não o dos particulares que pretendem fazer o serviço.
A análise efetuada pela unidade técnica desta Casa constatou que, nos termos do edital, se uma empresa apresentasse um atestado com execução de contratos simultâneos ou com contrato único de apenas 5 dos 6 serviços não seria pré-qualificada, ou seja, a licitante deveria comprovar haver executado todos os serviços exigidos em praticamente um único atestado, o que comprova a limitação imposta (item 363 do Relatório do Acórdão 1.923/2016-P) .
Essa disposição do edital afronta a jurisprudência do Tribunal de Contas da União, por exemplo, nos Acórdão 1231/2012-TCU-Plenário, 2.898/2012-P, 1.865/2012-P.
A exigência da Siurb/SP deveria ter considerado, pelo menos, que a execução simultânea considerasse o cronograma, o que não ocorreu.
Ademais, o que se observa é que a defesa é genérica e não procurou defender de forma concreta, baseada em fatos, estudos, as exigências do edital. Nesse sentido, por exemplo verificou-se que o edital exigiu, por exemplo, comprovação de execução de fundação de rachão, serviço que, embora possua relevância material no orçamento, pois integra a parte A da curva ABC, não é de grande complexidade técnica, conforme consignou análise da unidade técnica (peça 160, p. 42) .
Esse serviço de fundação de rachão consiste em lançar pedras de mão sobre a camada de subleito, espalhá-las e compactá-las. Não se trata de serviço que envolva tecnologia de domínio restrito no mercado nem grande complexidade técnica, conforme a análise acima citada (peça 160, p. 43) .
Sobre a hipótese levantada pela recorrente de ser aceita a apresentação de dois atestados, com a possibilidade de somar os quantitativos, para comprovação da capacidade técnica, e que não haveria garantia de que a licitante teria estrutura organizacional e capacidade técnica para atender simultaneamente a duas obras similares àquelas contidas nos atestados, também se trata de alegação genérica sem qualquer elemento de suporte.
Nesse sentido, a jurisprudência do TCU considera que existe a possibilidade de limitar, contudo, é necessária a demonstração, devidamente fundamentada, de que o aumento de quantitativos dos serviços acarreta, necessariamente, e desproporcionalmente, dificuldade no cumprimento do prazo do contrato ou no gerenciamento do empreendimento, capazes de comprometer a qualidade ou a finalidade almejada da contratação. Dessa forma, é fundamental verificar a compatibilidade entre os requisitos exigidos e o cronograma previsto para o empreendimento, o que não foi feito em nenhuma das oportunidades que teve.
No presente caso, a unidade técnica ao analisar o cronograma da obra, verificou que, para diversos serviços nos quais são exigidos atestados concomitantes, não haveria a execução concomitante na obra, o que mostra a limitação desnecessária imposta aos licitantes e que motivou as determinações (peça 160, p. 43) .
Foi ainda esclarecido que o entendimento da equipe de auditoria consignado no relatório não foi no sentido de que pudessem ser somados quantitativos de serviços referentes a diversos atestados, mas sim que fosse permitido comprovar o total do quantitativo de cada serviço por meio de atestados distintos. Assim, por exemplo, a empresa poderia comprovar o total exigido para execução de pavimento rígido em um atestado e o total para execução de fundação de rachão em outro atestado (peça 160, p. 43) .
Por tudo isso, a recorrente não conseguiu eliminar a irregularidade apontada.
c.4) utilização de critérios subjetivos de avaliação de metodologia de execução
Diz que foi entendido que o item 7.5 do edital reveste-se de caráter subjetivo, pois não haveria detalhamento do conteúdo a ser considerado na análise, mas, pondera, ser "possível extrair os itens que serão avaliados e os critérios que serão aplicados para essa avaliação, culminando com a indicação do mínimo necessário para a aceitabilidade da metodologia (cf. subitem 7.5.6.3 do Edital, que indica a não qualificação da licitante que obtiver pontuação total inferior a setenta pontos ou que deixar de apresentar quaisquer dos itens exigidos na metodologia."
Argumenta que, quando da atribuição das notas, a Comissão, respeitando o princípio da vinculação ao instrumento convocatório, procedeu de forma objetiva, justificando claramente cada nota concedida, como se pode verificar dos relatórios de análise técnica ora apresentados (doc. 2) (peça 226, p. 36) .
Sustenta que "a pontuação resultante da análise da metodologia de execução, não tem vínculo com o julgamento das propostas e, portanto, não produz qualquer efeito sobre a classificação final das licitantes, e cumpre sua finalidade de assegurar à Administração a aptidão da empresa para cumprir as futuras obrigações contratuais, que certamente não são poucas, nem simples e corriqueiras."
Informa que foram considerados os termos do Acórdão proferido nos autos do TC 72-001.215.07-33, em que a Corte de Contas do Município julgou as representações apresentadas em face de alguns editais que integram o Programa de Mobilidade Urbana, protestando contra a exigência de apresentação da metodologia de execução. Faz referência ao julgamento do TCM (peça 226, p. 36) .
Defendem que os acórdãos foram publicados em momento posterior aos procedimentos de pré-qualificação no âmbito municipal e com aprovação do TCM/SP e, por isso poderia ser adotado o mesmo entendimento do Relator Ministro Raimundo Carreiro no Acórdão 2.373/2013-P, que transcrevem o seguinte trecho:
 (...) Vê-se, portanto, que este é um caso em que o financiamento federal somente foi formalizado após o processo, visando à contratação, já ter sido iniciado no âmbito municipal.
 (...) 
 (...) Entendo que o encaminhamento que melhor se amolda à situação tática delineada nos autos é dar ciência à Prefeitura do Município de São Paulo quanto à jurisprudência dessa Corte de Contas, para que, em futuras contratações com recursos federais, ocorrências semelhantes sejam evitadas. Ademais, à época das ocorrências, não se poderia pretender que os agentes municipais exibissem conduta diversa, considerando-se a manifestação prévia pela regularidade dos editais, emitida pelo órgão de controle externo do Município de São Paulo.
Assim, alegam que por se tratar de um procedimento licitatório pretérito, não seria lógico exigir as recomendações feitas pelo TCU em momento posterior (peça 226, p. 36) .
Análise
Sobre a argumentação trazida em defesa da existência de critérios objetivos, de plano, verifica-se que a recorrente não logrou demonstrar de forma objetiva a existência desses critérios não subjetivos.
O que foi observado nos relatórios de análise da comissão de licitação é que as avaliações foram atribuídas sem qualquer critério objetivo e motivação. Consta tão somente o preenchimento de quadros, sem a aposição dos critérios considerados (peça 160, p. 48) .
Dessa maneira, o puro preenchimento de listas de checagem não atende o disposto no art. 114 da Lei 8.666/1993, que dispõe que o instituto da pré-qualificação deve ser utilizado quando for necessária uma "análise mais detida da qualificação técnica dos interessados". 
Observou-se que não houve qualquer análise objetiva da qualificação técnica das licitantes, em virtude do procedimento que foi feito baseado nas propostas técnicas, tendo sido adotados critérios sem qualquer fundamentação.
Por essa razão, a recorrente não desconstitui a irregularidade.
c.5) exigência de atestados de capacidade técnica relativos a serviços sem relevância técnica
Explicitaram que não fariam comentários sobre a questão, alegando que não encontraram nos relatórios de fiscalização a referência especifica "do que seriam tais atestados de capacidade técnica relativos a serviços sem relevância. " (peça 226, p. 37) .
Análise
Registrando aqui que essa questão não é para ser tratada em recurso, mas em embargos de declaração, e como não foi tratado da maneira apropriada a recorrente caracterizou havia entendido perfeitamente os termos do acórdão. 
De qualquer maneira, fica registrado que foi verificado que o edital exigiu, por exemplo, comprovação de execução de fundação de rachão, serviço que, conquanto possua relevância material no orçamento, pois integra a parte A da curva ABC, não é de grande complexidade técnica, conforme consignou análise da unidade técnica (peça 160, p. 42) .
Foi ainda registrado que esse serviço de fundação de rachão consiste em lançar pedras de mão sobre a camada de subleito, espalhá-las e compactá-las. Não se tratando de serviço que envolvesse tecnologia de domínio restrito no mercado nem grande complexidade técnica (peça 160, p. 43) .
d) ausência de aprovação do projeto básico pela autoridade competente do órgão responsável por realizar a licitação
Argumentam simplesmente que "não há que se falar em violação ao disposto no art. 7°, §2°, inciso 1, da Lei 8.666/1993, pela ausência de aprovação do projeto básico pela autoridade competente do órgão responsável por realizar a licitação, conforme apontado no item 9.3.4, isto porque quando da autorização da abertura da licitação, que só ocorre com a presença dos requisitos técnicos e financeiros necessários para tanto, restam aprovados tais elementos pela autoridade competente pela realização do certame. Portanto, trata-se de impropriedade de natureza formal que pode ser saneado, sem ter o condão de viciar o certame" (peça 226, p. 38) .
Análise
A autorização de abertura da licitação não supre a impropriedade de ausência de aprovação do projeto básico pela autoridade competente do órgão responsável por realizar a licitação, que deve ser tácita, e não presumida, e com a documentação necessária, inclusive as devidas anotações de responsabilidade técnica.
Neste caso, observou-se que, embora a ART específica para o orçamento da obra conste da peça 189, p. 75, sua data de emissão foi em 7/8/2013, data posterior ao edital de Pré-Qualificação 1/2012, publicado em 2/5/2012, e ao edital de concorrência n. 028120130, de 1º/2/2013, em descumprimento ao inciso II do § 2º do art. 7º da Lei n. 8.666/1993, segundo o qual as obras e os serviços somente podem ser licitados quando existir orçamento detalhado em planilhas que expressem a composição de todos os seus custos unitários.
Nesse diapasão, Marçal Justen Filho, citado pela recorrente em outra oportunidade, diz sobre a questão:
Deve evidenciar que os custos são compatíveis com as disponibilidades financeiras; que todas as soluções técnicas possíveis foram cogitadas, selecionando-se a mais conveniente; que os prazos para execução foram calculados; que os reflexos sobre o meio ambiente foram sopesados etc. (in Comentários à Lei de Licitações e Contratos Administrativos 9ª ed.,2004, p. 104) .
Ainda, conforme o relatório de auditoria, foi consignado: 
Segundo Marçal Justen Filho, é insuficiente a mera elaboração do projeto básico. Faz-se necessária sua aprovação, por ato formal e motivado da autoridade competente, a qual deverá avaliá-lo e verificar sua adequação às exigências legais e ao interesse público. A autoridade, ao aprovar o projeto, responsabiliza-se pelo juízo de legalidade e de conveniência adotado. Será competente para aprovar o projeto básico a autoridade competente para determinar a contratação da obra ou do serviço a que tal projeto se refere (peça 146, p. 67) .
Nesse sentido também dispõe a Súmula 261 deste Tribunal: 
Em licitações de obras e serviços de engenharia, é necessária a elaboração de projeto básico adequado e atualizado, assim considerado aquele aprovado com todos os elementos descritos no art. 6º, inciso IX, da Lei n.º 8.666, de 21 de junho de 1993, constituindo prática ilegal a revisão de projeto básico ou a elaboração de projeto executivo que transfigure o objeto originalmente contratado em outro de natureza e propósito diversos.
Diante disso, constata-se que, além da ausência de aprovação de projeto básico, houve licitação sem orçamento que contasse com ART específica, o que só foi solucionado, neste último caso, posteriormente à assinatura do contrato 043/Siurb/13, de 19/7/2013, além de ter sido modificada a origem dos recursos.
e) quantificação inadequada dos serviços de armadura em aço dos elementos estruturais da obra, utilizando taxas estimativas de consumo de aço por volume de concreto, identificado no projeto básico
A recorrente apenas diz que "o cálculo de quantidades de aço definido pelo responsável pelos projetos está de acordo com os critérios, parâmetros e os padrões característicos da melhor engenharia, em consonância com as Tabelas de Composição de Preços para Orçamentos (TCPO) da Editora Pini. Considera-se que o cálculo do projeto básico está adequado para a formulação de custo e preço para o objeto licitado. " 
Complementa dizendo que, "eventualmente, ao se obter maior detalhamento do corte e montagem das armaduras, no bojo do projeto executivo, a SPObras, como gestora do contrato, adotará quaisquer providências com vistas a ajustar eventuais diferenças quantitativas em relação ao projeto básico. " (peça 226, p. 38) .
Análise
A defesa da recorrente é genérica e não demonstra que a análise da unidade técnica, a seguir reproduzida, não estava adequada:
No que se refere ao quantitativo de aço constante no projeto e na planilha de quantitativos para as paradas (Men de Sá, Hipódromo, Bresser, Dr. Fomm, Serra do Jairé, Tuiuti, Serra do Japi, Monte Serrat, Altair e Miguel Abrão) , foi validado o quantitativo constante das seguintes paradas: Men de Sá, Hipódromo, Bresseer, Dr. Fomm, Serra do Japi e Miguel Abrão. Nessas, a informação disponibilizada nas memórias de cálculo confere com a do projeto básico. As demais 4 paradas (Serra do Jairé, Tuiuti, Monte Serrat e Altair não foram selecionadas na amostra. Se compararmos o quantitativo presente na planilha da licitação para as 10 paradas acima mencionadas com o do projeto, é possível afirmar que as quantidades da planilha licitatória são menores em 4,29 % (73.587 kg) . No projeto há 1.715.014,00 kg, enquanto que na planilha constam somente 1.641.427,00 kg.
Ocorre que há na planilha orçamentária um total de 2.250.600,00 kg de aço para a obra como um todo. A diferença (609.173,00 kg) é referente às paradas Soares Neiva, Melchert e Gil de Oliveira (não analisadas pela equipe) que, conforme informação do próprio gestor, pertenciam inicialmente ao trecho 2 do Corredor e, posteriormente, foram incluídas no trecho 1. Isso ocorreu somente após a finalização dos projetos básicos desse trecho, motivo pelo qual "não foram elaborados os projetos de estrutura metálica para essas paradas", segundo o gestor (peça 146, p. 69) .
Além disso, esses ajustes posteriores, a que se refere a recorrente, é que costumam acarretar aditivos ao preço e elevá-lo substancialmente.
Assim sendo, não assiste razão à recorrente.
f) critério inadequado de medição e pagamento dos serviços de Administração Local, mediante pagamentos fixos mensais desvinculados da execução física da obra, o que afronta o disposto na jurisprudência do TCU
A recorrente não faz qualquer oposição a este quesito (peça 226, p. 38) .
Análise
Dessa maneira, a recorrente concorda que os critérios de medição e pagamento dos itens administração local e canteiro de obras possibilitam o pagamento desses itens dissociados da execução da obra, conforme registrado no item 100 do Voto condutor, o que afronta a jurisprudência desta Corte de Contas (peça 210, p. 12) .
Considerações finais
Ante o exposto, a recorrente não logrou apresentar argumentos que infirmassem o Acórdão 1923/2016-TCU-Plenário, motivo pelo qual segue a proposta a seguir.
Não deixa de ser relevante consignar notícias sobre a formação de cartel em obras de corredores de ônibus em Brasília, revelado em acordo de leniência da OAS com o CADE, conforme noticiado pela imprensa, abaixo se transcreve uma delas, e que está sendo mantido em sigilo pelo CADE:
A Superintendência-Geral do Conselho Administrativo de Defesa Econômica (Cade) assinou nesta quarta-feira (12/7/2017) , mais um acordo de leniência no âmbito da operação Lava Jato, dessa vez com a construtora OAS sobre supostas práticas de cartel em licitações realizadas no Distrito Federal. Esse é o décimo acordo do Cade oriundo de investigações da Lava Jato e o segundo firmado com a empreiteira. De acordo com o órgão antitruste, a negociação com a OAS durou 15 meses e o acordo tem relação apenas com a prática de cartel - não envolvendo outros crimes, como, por exemplo, corrupção. "Neste momento, no interesse das investigações, todos os documentos e informações relativos ao acordo de leniência serão mantidos sob sigilo", afirmou o Cade por meio de nota. - Jornal do Comércio (http://jcrs.uol.com.br/_conteudo/2017/07/politica/573421-cade-assina-acordo-de-leniencia-com-a-oas.html) (http://jcrs.uol.com.br/_conteudo/2017/07/politica/573421-cade-assina-acordo-de-leniencia-com-a-oas.html, pesquisado em 19/12/2017, às 16h27) 
Proposta
Submeto os autos à consideração superior, para posterior encaminhamento ao Gabinete do Relator do pedido de reexame, Excelentíssimo Ministro José Múcio, propondo-se o conhecimento e o não-provimento deste recurso, que foi interposto pela Secretaria Municipal de Infraestrutura Urbana e Obras de São Paulo."
2.	O Ministro José Múcio Monteiro, que me antecedeu na relatoria do presente pedido de reexame, solicitou o pronunciamento do Ministério Público (peça 234) .
3.	Em atendimento, o Procurador Marinus Eduardo De Vries Marsico elaborou o parecer que transcrevo a seguir (peça 235) :
	"Atuamos nestes autos de Relatório de Auditoria em atenção à solicitação do E. Relator à peça 234.
	Trata o processo de auditoria conduzida pela Secretaria de Fiscalização de Infraestrutura Urbana (SeinfraUrbana) , realizada no âmbito do Fiscobras 2015, nas obras de implantação do Corredor de Ônibus - Radial Leste - Trecho 1, no município de São Paulo/SP, abrangendo o Edital de Pré-qualificação 1/2012, o Edital de Licitação 281/2013 e o Contrato 43/Siurb/13. A avença foi assinada em 19/7/2013, ao custo estimado de R$ 438.978.639,75 (data-base: fevereiro/2013) , figurando como vencedor do certame o Consórcio Mobilidade Urbana SP, constituído pelas empresas Construtora OAS S/A (líder do consórcio) e EIT Engenharia S/A.
	A primeira fase do processo ultimou com o juízo de reprovação de alguns procedimentos levantados pela Unidade Técnica, pontos que tiveram reflexo no Acórdão 1923/2016-TCU-Plenário. Assim, a referida decisão está sendo questionada em sede de Pedido de Reexame pela Secretaria Municipal de Infraestrutura Urbana e Obras do Munício de São Paulo/SP (Siurb/SP) , tendo o mérito sido analisado pela Secretaria de Recursos (Serur) à peça 232. 
	Ponto mais relevante da discussão, o sobrepreço inicialmente estimado em R$ 76,2 milhões, no curso do processo foi reduzido para aproximadamente R$ 46,4 milhões, dos quais R$ 23,5 milhões estão associados ao BDI. Nessa perspectiva, a recorrente indica que considerou BDI de 30%, percentual que em sendo aceito pelo Tribunal reduz o sobrepreço discutido para R$ 29,9 milhões, importância que perfaz 6,8% do valor total da obra. 
	A defesa busca, dentre outras fontes, respaldo nos TC Processo 011.538/2015-5 e Processo 011.533/2015-3, os quais foram apreciados pelos Acórdãos 2.731/2015 e 2.636/2015, ambos do Plenário. Nessa toada, aduz que um BDI de 20,97% correspondente à faixa média para obras de média complexidade (Acórdão 2622/2019-TCU-Plenário) não deve ser aplicado ao caso concreto, pois, por exemplo, considera-se no aludido percentual 2% de ISS, ao passo que a prefeitura da cidade de São Paulo utiliza ISS de 3,5% diante de um limite de 5% (peça 226, p. 7) . 
	A Siurb/SP repete a informação de que com o assentimento do BDI na faixa de 30% o possível dano seria de 6,8%, condição que respalda a discussão sobre a aceitação de sobrepreço em torno dos 10% do valor da obra, colocando em evidência trecho do Acórdão 2762/2010-TCU-Plenário (TC Processo 016.546/2010-5) , pretendendo-se com isso caracterizar que o percentual encontrado não justifica a paralização da obra.
	Ainda no campo dos julgados da Corte de Contas, é suscitado o Acórdão 325/2007-TCU-Plenário, que definiu o limite de 30,31% para o BDI. Aponta-se que em 2011 (Acórdão 2369/2011-TCU-Plenário) foram estabelecidos limites específicos para obras de construção, visto o noticiado acórdão de 2007 ter sido proferido na discussão de obras do setor elétrico. A nova decisão, contudo, segundo assertiva da interessada, não contemplou as obras rodoviárias, limitando-se a debater o custo das edificações. Assim, a recorrente recusa o emprego da deliberação de 2011 e sustenta que o Acórdão 2622/2013-TCU-Plenário não deveria servir de parâmetro na avaliação da SeinfraUrbana por impedimento temporal, porquanto o edital de pré-qualificação é de 2012 e o contrato de 2013.  
	Nessa toada, segundo compreensão da secretaria recorrente, a adequação exigida pela Caixa Econômica Federal era de enquadramento aos parâmetros do PAC Mobilidade e observância dos limites impostos pelo TCU, que à época era da ordem de 30%.
		A Secretaria de Recursos, na instrução de peça 232, sintetizou e debateu as alegações recursais nos seguintes tópicos: a.1) sobrepreço; a.2) controvérsias sobre BDI e incertezas para a continuidade do programa de mobilidade urbana; a.3) paradigma de BDI adotado pela complexidade e pela tipologia da obra; b) da restrição à competitividade da licitação decorrente da adoção indevida de pré-qualificação; c) restrição à competitividade da licitação decorrente de critérios inadequados de habilitação e julgamento; c.1) vedação a que uma mesma empresa seja contratada para mais de um empreendimento; c.2) restrição à funcionalidade de obra nas exigências de habilitação técnico-operacional; c.3) limitação de atestados para atender às exigências de habilitação técnico-operacional para contrato único ou simultâneos utilização de critérios subjetivos de avaliação de metodologia de execução; c.4) utilização de critérios subjetivos de avaliação de metodologia de execução; c.5) exigência de atestados de capacidade técnica relativos a serviços sem relevância técnica; d) ausência de aprovação do projeto básico pela autoridade competente do órgão responsável por realizar a licitação; e) quantificação inadequada dos serviços de armadura em aço dos elementos estruturais da obra, utilizando taxas estimativas de consumo de aço por volume de concreto, identificado no projeto básico; f) critério inadequado de medição e pagamento dos serviços de Administração Local, mediante pagamentos fixos mensais desvinculados da execução física da obra, o que afronta o disposto na jurisprudência do TCU.
		Tendo enfrentado todos os pontos relacionados, a conclusão técnica foi pelo conhecimento do recurso para em relação ao mérito negar-lhe provimento.
		A leitura das peças autuadas antes do recurso permite asseverar que nesta fase processual não houve inovação significativa dos argumentos e das provas, os quais foram amplamente discutidos e rejeitados pela unidade a quo responsável pela instrução do processo, com reflexo no julgamento do feito.
******
		De antemão, no essencial, concordamos com a avaliação da secretaria especializada em recurso, inclusive no tocante à proposta de deslinde alvitrada, o que não inviabiliza o reforço no encaminhamento que passamos a apresentar. 
		Focando exclusivamente na Bonificação de Despesa Indireta (BDI) , também conhecida como Benefícios e Despesas Indiretas, é oportuno registrar que, em linhas gerais, o BDI é o percentual a ser aplicado sobre os custos diretos com vistas a remunerar os custos indiretos da obra na execução do projeto, e que não são passíveis de individualização ou quantificação de maneira precisa (custos indiretos, remuneração, lucro e tributos) (in: Brasil, Tribunal de Contas da União. Estudo sobre taxas referenciais de BDI de obras públicas e de equipamentos e materiais relevantes - Brasília, 2013) . Ocorre que estudos e auditorias realizadas pelo TCU e outras entidades fizeram com que os itens que integram o BDI fossem modificados em quantidade e composição ao longo do tempo. Isso resultou no abandono de percentuais de bonificação inicialmente aceitos, conjuntura que desautoriza a tentativa de parte do jurisdicionado de resgatar esses percentuais a título de justificar valores questionados em auditorias mais recentes, desconsiderando com isso a evolução havida no tema.
		Para se ter uma ideia mais clara, evidenciamos do recurso o seguinte trecho:
A incidência de BDI nas obras públicas, pela inerente complexidade que envolve a sua definição, é uma questão que vem passando por constantes evoluções tanto no mercado como no âmbito desse E. TCU. Em termos de jurisprudência dessa Corte, o tema ganhou maior consistência com a publicação do Acórdão nº 325/2007, publicado em 16.03.2007. 
Nesse Acórdão se estabeleceu como limite de incidência de BDI o percentual de 30,31%. Não obstante, tratava-se exclusivamente de obras do setor elétrico, mas, por ausência de outras referências jurisprudenciais na seara das obras públicas, passou a ser usado como referência nas obras realizadas com recursos federais. (peça 226, p. 9) .
		A secretaria recorrente acerta quando afirma que o trabalho que embasou o Acórdão 325/2007-TCU-Plenário cuidou de obras de linhas de transmissão e subestações de energia elétrica, mas aponta percentual incompatível com os valores do item 9.2 da referida decisão, porquanto ficou assentado como BDI (LDI) mínimo 16,36%, médio 22,61% e máximo de 28,87%.
		Em julgamento de 2011 (Fiscobras 2011 - Acórdão 1667/2011-TCU-Plenário) , é indicado no relatório da decisão BDI perto de 30% como excessivo, devendo o contratante manter o BDI próximo do percentual médio constante no Acórdão 325/2007-TCU-Plenário, verbis:
Observa-se, então, que o Ministério da Integração Nacional adotou valores limítrofes para as despesas indiretas com administração central, despesas financeiras, riscos e lucro, resultando em percentual excessivo de BDI de 30,95%. Considera-se que, diante da materialidade dos valores envolvidos, o BDI deve ser mais próximo da média referencial do Acórdão 325/2007-TCU-Plenário. Para corroborar a aplicabilidade de percentual inferior de BDI, menciona-se que o edital da Concorrência 2/2007-MI, lançado pelo Ministério da Integração Nacional para as obras da 1ª etapa do PISF, adotou BDI de 23,9%; as propostas vencedoras variaram de R$ 97.679.861,51 a R$ 250.922.551,09, com percentuais de BDI variando de 15,61% a 24,20%, e média de 19,50% (data base 11/2006) . Conforme análise registrada em instrução nos autos do TC-Processo 028.502/2006-5. (negritamos) 
		No mesmo ano, o Acórdão 2369/2011-TCU-Plenário, para obras de edificação (tabela incluída pelo Acórdão 2409/2011-TCU-Plenário) , considerou o BDI mínimo na faixa de 16,30% a 20,80%, máximo entre 25,30% e 30% e médio entre 20,50% e 25,10%, devendo o valor da obra ser levado em consideração no momento da indicação do BDI a ser aplicado, sendo que quanto mais caro o projeto menor o percentual do BDI dentro da faixa. Assim, o valor de 30% previsto na coluna máxima só deveria ser utilizado para obras até R$ 150.000,00, ao passo que para projetos acima de R$ 150.000.000,00 o percentual aceito é de 25,30%.
		Registro similar foi feito no item 3.8.2 do Relatório do Acórdão 1455/2012-TCU-Plenário ao afirmar que o BDI de 35,41% aparenta ser demasiadamente elevado quando comparado aos valores usuais de mercado e à referência do Sicro2 (19,60%) , figurando como risco potencial de sobrepreço.
		O processo evolutivo da composição do BDI torna-se incontestável com o item 9.1 do Acórdão 2622/2013-TCU-Plenário:
9.1. determinar às unidades técnicas deste Tribunal que, nas análises do orçamento de obras públicas, utilizem os parâmetros para taxas de BDI a seguir especificados, em substituição aos referenciais contidos nos Acórdãos ns. 325/2007 e 2.369/2011  (negritamos) :
	VALORES DO BDI POR TIPO DE OBRA 

	TIPOS DE OBRA
	1ºQuartil
	Médio
	3º Quartil

	CONSTRUÇÃO DE EDIFÍCIOS
	20,34%
	22,12%
	25,00%

	CONSTRUÇÃO DE RODOVIAS E FERROVIAS
	19,60%
	20,97%
	24,23%

	CONSTRUÇÃO DE REDES DE ABASTECIMENTO DE ÁGUA, COLETA DE ESGOTO E CONSTRUÇÕES CORRELATAS
	20,76%
	24,18%
	26,44%

	CONSTRUÇÃO E MANUTENÇÃO DE ESTAÇÕES E REDES DE DISTRIBUIÇÃO DE ENERGIA ELÉTRICA
	24,00%
	25,84%
	27,86%

	OBRAS PORTUÁRIAS, MARÍTIMAS E FLUVIAIS
	22,80%
	27,48%
	30,95%

	BDI PARA ITENS DE MERO FORNECIMENTO DE MATERIAIS E EQUIPAMENTOS
	1º QUARTIL
	MÉDIO
	3º QUARTIL

		11,10%
	14,02%
	16,80%

		O item reproduzido e negritado não deixa dúvida que os parâmetros adotados até aquele momento eram os definidos nos Acórdãos 325/2007 e 2.369/2011, ambos do plenário.
		A nosso ver, resta claro que mesmo antes do Acórdão 2622/2013-TCU-Plenário o Tribunal veio orientando em seus julgados quais referenciais deveriam ser observados pelo jurisdicionado, consolidando o valor médio de BDI para as obras rodoviárias próximo de 20%.  
		Por isso mesmo, a entidade que pretende receber recursos federais precisa conhecer os valores paradigmáticos que são comumente adotados pelo TCU, em especial aqueles definidos mais próximos da solicitação de financiamento, tendo bastante cuidado para não indicar em seu projeto metodologia e composição de custos muito antigas, que em razão do tempo deixaram de ser aceitas como adequadas.
		Conveniente esclarecer que os padrões assumidos pelo Tribunal podem ser flexibilizados, desde que o interessado demonstre as particularidades da obra e o impacto que elas têm no valor do projeto. Aspectos logísticos e de redutores de produtividade apontados pela Siurb/SP, a princípio, não são questões imprevisíveis e podem ser quantificados quando da elaboração do plano de execução da obra, não precisando figurar exclusivamente como índice a ser incorporado ao BDI. Por exemplo, se a companhia de controle de tráfego da cidade restringe o deslocamento de material para o período noturno, é possível estimar o número de operários que terão direito ao adicional noturno por ocasião do recebimento do material; se obras executadas sobre linhas de trem ou de metrô só podem ser implementadas na madrugada e nos finais de semana, o consórcio contratado pode informar quantas pessoas precisam trabalhar nesses períodos; se os trabalhos são interrompidos durante o período de reversão de faixas das vias, a empresa pode marcar o horário da mudança de turno ou descanso para esse período do dia etc. Assim sendo, as alegações desenvolvidas pela secretaria municipal, por estarem desacompanhadas de planilha que aponte os momentos de queda de produção e seu impacto financeiro, não merecem ser acolhidas.
		Relevante falarmos que eventual alegação de violação do ato jurídico perfeito e de descumprimento unilateral do contrato não são aplicáveis em relação à União, porquanto o termo firmado entre o município e o consórcio constitui regra entre eles, não alcançando terceiro. O município solicitante do convênio, caso queira utilizar os recursos federais em projeto já contratado, precisa adequar as condições contratuais e de custo aos parâmetros definidos pelo Poder Público Federal.
		Nessa toada, temos por acertadas a análise técnica integrante do relatório da decisão recorrida e a avaliação adicional feita pela Serur quanto ao descabimento de alguns valores e do percentual de BDI adotado na contratação, o que nos leva a concluir favoravelmente à proposta de encaminhamento quanto a esses pontos.
		No tocante às falhas procedimentais apontadas na condução do certame, anuímos igualmente às conclusões técnicas, não restando evidente qualquer aspecto que mereça consideração complementar. Apenas para que não paire dúvida da condução indevida do certame, evidenciamos um aspecto registrado no relatório do acórdão em questão:
359.	A vedação a que uma mesma licitante pudesse se sagrar vencedora não foi justificada pela Siurb/SP, principalmente considerando que a abertura das propostas de preços das concorrências dos 15 empreendimentos não foi integralmente simultânea.
360.	Por exemplo, enquanto a licitação para o Corredor Radial Leste - Trecho 1 teve suas propostas entregues em 20/2/2013 (peça 105) , a licitação do Corredor Leste - Itaquera, no qual o Consórcio Mobilidade Urbana SP também foi pré-qualificado (peça 142, p. 2) , teve sua abertura em 5/4/2013 - cerca de 2 meses depois da licitação do Corredor Radial Leste - Trecho 1, quando já se sabia que esse consórcio havia se sagrado vencedor, haja vista que o julgamento das propostas ocorreu em 26/2/2013 (peça 94) .
361.	Portanto, a vedação a que uma mesma licitante se sagre vencedora de mais de um certame, associada ao conhecimento prévio das participantes propiciado pela pré-qualificação, elevou o risco de ocorrência de conluio no caso concreto.
		O excerto trazido à colação indica graves irregularidades procedimentais observadas na condução da licitação que levou ao Contrato 43/Siurb/13.
		Posto isso, à vista dos elementos existentes nos autos, alvitramos por que o E. Relator acolha integralmente a proposta de encaminhamento formulada pela Unidade Técnica às peças 232 e 233."
		É o relatório.

Jailton Zanon da Silveira (77.366/OAB-RJ) e outros, representando Caixa Econômica Federal; Rodrigo Numeriano Dubourcq Dantas (31920/OAB-PE), representando Ministério das Cidades (vinculador); Carlos Manoel Leite Gomes Florentino (222.111/OAB-SP) e outros, representando Consórcio Mobilidade Urbana SP

Fiscobras 2015. Relatório de auditoria nas obras de implantação do corredor de ônibus - radial leste trecho 1, localizado no Município de São Paulo/SP. Irregularidades de sobrepreço (IG-P), restrição à competitividade decorrente da adoção indevida de pré-qualificação (IG-P), restrição à competitividade decorrente de critérios inadequados de habilitação e julgamento (IG-P), superfaturamento, ausência de providências para retomar obra paralisada, projeto básico deficiente, movimentação irregular da conta específica do convênio. Concessão de medida cautelar. Oitivas. Manutenção de IG-P. Comunicação ao congresso nacional. Determinação (ACÓRDÃO Nº 1.923/2016-TCU-PLENÁRIO).	Pedido de reexame. DILIGÊNCIA.

RELATÓRIO DE AUDITORIA (RA)

Secretaria de Recursos (Serur)

Inicialmente, registro que atuo nos presentes autos por força do art. 152 do Regimento Interno do TCU (RI/TCU) .
2.	Trata-se de auditoria para avaliar os atos visando à contratação das obras de implantação do Corredor de Ônibus - Radial Leste - Trecho 1, localizado no município de São Paulo/SP. O empreendimento foi licitado por meio do Edital de Concorrência nº 281/2013, o qual foi precedido pelo Edital de Pré-Qualificação nº 1/2012. Finalizado o procedimento licitatório, a execução das obras e a elaboração do projeto executivo do empreendimento foram contratadas por meio do Contrato 43/Siurb/13, assinado em 19/7/2013, no valor de R$ 438.978.639,75. Figuram como contratadas as empresas Construtora OAS S/A (líder do consórcio) e EIT Engenharia S/A, organizadas no Consórcio Mobilidade Urbana SP.
3.	O trabalho foi realizado por equipe da Secretaria de Fiscalização de Infraestrutura Urbana deste Tribunal (SeinfraUrbana) no período de 25/5/2015 a 17/7/2015. Ao final da fiscalização foram identificados indícios de sobrepreço e de restrição à competitividade da licitação. Após a análise das oitivas da Secretaria Municipal de Infraestrutura Urbana e Obras do Município de São Paulo (Siurb/SP) , do Consórcio Contratado, do Ministério das Cidades e da Caixa Econômica Federal, o sobrepreço constatado nos autos foi de R$ 46.438.178,81, correspondente a 20,93% da amostra analisada e a 10,58% do valor do contrato.
4.	Em 27/7/2016 foi prolatado o Acórdão 1923/2016-TCU-Plenário (relator Ministro Bruno Dantas) , o qual comunicou à Comissão Mista de Planos, Orçamentos Públicos e Fiscalização do Congresso Nacional que não foram implementadas, pela Siurb/SP, as medidas corretivas indicadas por esta Corte para sanear os indícios de irregularidades graves apontados no Contrato 43/Siurb/13 e no Edital de Pré-qualificação nº 1/2012.
5.	Em 22/8/2016, a Siurb/SP protocolou o recurso que ora se examina.
6.	A matéria foi examinada pela Secretaria de Recursos (Serur) e pelo Ministério Público junto ao TCU. Ambos concluíram pelo conhecimento e não provimento do pedido de reexame. Acolho os argumentos expendidos pela unidade técnica e pelo Parquet especializado, transcritos no relatório precedente, e os incorporo às minhas razões de decidir.
7.	No entanto, após a edição do Acórdão 1923/2016-TCU-Plenário e da interposição de pedido de reexame contra essa deliberação pela Siurb/SP, verifico desdobramentos que apontam para uma solução diferente para o caso, ante o que exponho a seguir.
8.	Foi apensado a este processo o TC Processo 011.797/2018-5, que integrou o Fiscobras 2018 e tratou do monitoramento da determinação contida no item 9.2 do Acórdão 1923/2016-TCU-Plenário, com a finalidade de verificar as ações adotadas, pelo Ministério das Cidades e pela agora denominada Secretaria Municipal de Serviços e Obras de São Paulo (SMSO/SP) , com vistas ao saneamento das irregularidades detectadas na contratação das obras de implantação do Corredor de ônibus - Radial Leste - Trecho 1, classificadas como indícios de irregularidades graves com recomendação de paralisação (IGP) , nos termos art. 112, § 1º, inciso IV, da Lei 13.080, de 2/1/2015 (LDO/2015) .
9.	Do presente processo, bem como dos autos do TC Processo 011.797/2018-5, extraio o seguinte:
9.1	As obras de implantação do Corredor de ônibus - Radial Leste - Trecho 1 estão paralisadas desde março de 2015, anteriormente à primeira fiscalização do TCU, com execução física estimada em cerca de 1%.
9.2	O Ministério das Cidades, por meio do Ofício 185/2018/AECI/GAB-MCIDADE5-MCIDADES, de 24/5/2018 (peça 10 do TC Processo 011.797/2018-5) , informou a este Tribunal que, em junho de 2017, questionou a Prefeitura Municipal de São Paulo sobre a continuidade do apoio do Governo Federal para a implantação do empreendimento em tela. A Secretaria Municipal de Serviços e Obras de São Paulo (SMSO/SP) respondeu ao ministério que havia interesse apenas na execução dos projetos, abrindo mão do repasse relacionado às execuções das obras, "tendo em vista que a municipalidade pretende fazer nova licitação, já com as recomendações do órgão de controle" (Ofícios 0630/SMSO.G/2017 e 0631/SMSO.G/2017, ambos de 10/8/2017, peça 10 do TC Processo 011.797/2018-5) .
9.3	A SMSO/SP, por meio do Ofício 228/SMSO/ATAJ/2018, de 25/5/2018 (peça 11 do TC Processo 011.797/2018-5) , informou a este Tribunal que, em 1º/12/2017, propôs ao Consórcio Mobilidade Urbana SP, responsável pela elaboração dos projetos executivos e da execução das obras do Radial Leste - Trecho 1, a rescisão amigável do Contrato 043/SIURB/13. Ressalto que não há informações nos autos sobre a concretização dessa rescisão.
9.4	A instrução do TC Processo 011.797/2018-5 (peça 13) , assinalou as seguintes notícias sobre o empreendimento:
	a) em 11/5/2018: "A Prefeitura, por meio da Secretaria Municipal de Desestatização e Parcerias e com apoio da Secretaria Municipal de Mobilidade e Transportes, publica neste sábado (12) , no Diário Oficial do Município, um edital de Procedimento de Manifestação de Interesse (PMI) para receber da iniciativa privada estudos para a implantação, manutenção e operação da infraestrutura do BRT (Bus Rapid Transit) e paradas de embarque na Radial Leste." (http://www.capital.sp.gov.br/noticia/prefeitura-lanca-pmi-para-implantacao-de-rapidao-da-radial-leste) .
	b) em 11/5/2018: "A Prefeitura de São Paulo anunciou nesta sexta-feira (11) que quer retomar o projeto de construção de corredor de ônibus na Radial Leste, anunciado desde 2011, mas que até agora não saiu do papel. A ideia agora é construir um BRT  (via rápida de ônibus) sob o nome de Rapidão. A Radial Leste é a principal ligação viária da populosa zona leste com o centro da cidade. Para isso, a prefeitura abrirá espaço para que construtoras enviem projetos de exploração financeira do corredor, num processo chamado PMI  (Procedimento de Manifestação de Interesse) que deve durar até janeiro de 2019. A prefeitura acredita que o modelo mais viável seja o de PPP, em que a iniciativa privada se comprometa com a construção e manutenção da estrutura, enquanto o município pague uma taxa ao longo de até 35 anos." (grifos da instrução) . (https://www1.folha.uol.com.br/amp/cotidiano/2018/05/prefeitura-de-sp-retoma-projeto-de-corredor-de-onibus-na-radial-leste.shtml) .
	c) em 12/5/2018: edital de Chamamento Público 005/201837, publicado no Diário Oficial do Município de São Paulo, definindo como objeto  a "Apresentação de estudos técnicos de modelagens físico-operacional, econômico-financeira e jurídica para implementação e manutenção de corredores Bus Rapid Transit (BRT) na Radial Leste de São Paulo, considerando a extensão de 28,8 Km, distribuídos em 3 trechos, sendo: Trecho 1 - 12 Km, Trecho 2 - 7,4 Km e Trecho 3 - 9,4 Km, envolvendo a (i) implantação da infraestrutura de rede de corredores de transporte coletivo público e a requalificação de vias dos TRECHOS 1, 2 e 3; (ii) manutenção dos TRECHOS 1, 2 e 3; e (iii) manutenção e operação das PARADAS DE EMBARQUE situadas nos TRECHOS 1, 2 e 3."
10.	Como visto, a Prefeitura Municipal de São Paulo está empenhada em redimensionar todo o empreendimento na Radial Leste da cidade, que pode se concretizar, inclusive, via parceria público privada (PPP) . Portanto, caso sejam adotadas as providências acima elencadas, estaremos discutindo a regularidade de um contrato que não mais existe.
11.	Assim, proponho um caminho alternativo a ser adotado nesta oportunidade: antes do julgamento de mérito, diligenciar à Prefeitura de São Paulo para que informe a este Tribunal a situação do Contrato 043/SIURB/13, bem como o atual estágio dos procedimentos adotados para a retomada das obras dos corredores de transporte coletivo público na Radial Leste de São Paulo.
12.	Por último, menciono que o TC Processo 011.797/2018-5 foi julgado por este Colegiado na sessão de 24/10/2018 (Acórdão 2464/2018-TCU-Plenário, relator Ministro Bruno Dantas) . Naquela assentada, o Tribunal decidiu "comunicar à Comissão Mista de Planos, Orçamentos Públicos e Fiscalização do Congresso Nacional que não haviam sido implementadas pela Secretaria Municipal de Serviços e Obras de São Paulo (SMSO/SP) as medidas corretivas indicadas por esta Corte para sanear os indícios de irregularidades graves que se enquadram no disposto no art. 112, § 1º, inciso IV, da Lei 13.080, de 2/1/2015 (LDO/2015) , apontados no Contrato 43/Siurb/13 e no Edital de Pré-qualificação 1/2012-SPObras, relativos aos serviços de elaboração de projeto executivo e execução das obras do Corredor Radial Leste - Trecho 1 - São Paulo/SP, e que, assim, subsistem os indícios de irregularidades graves do tipo IGP".
13.	No voto condutor da citada deliberação, o relator fez a seguinte observação, que entendo reforça o encaminhamento que proponho nesta oportunidade:
"13.	Insta destacar que as ações em andamento relatadas pelo MCIDADES e pela SMSO/SP, especialmente a adoção de medidas visando rescindir o Contrato 43/Siurb/13, podem repercutir na análise do pedido de reexame interposto pelo órgão municipal contra o Acórdão 1923/2016-TCU-Plenário, o que recomenda o apensamento destes autos ao processo TC Processo 019.151/2015-2 para conhecimento do relator ad quem."
Ante o exposto, voto por que o Tribunal adote a deliberação que ora submeto à apreciação deste Colegiado.
TCU, Sala das Sessões Ministro Luciano Brandão Alves de Souza, em 27 de março de 2019.
RAIMUNDO CARREIRO
Relator